臺灣新竹地方法院民事判決  
111年度訴字第285號
原      告  鄭寬堯  
訴訟代理人  洪大明律師
複代理人    鄭玉金律師
            吳昀臻律師
被      告  育群有限公司

法定代理人  張景期  


上列當事人間請求返還土地等事件，本院於民國111年11月28日
辯論終結，判決如下：
    主  文
被告應將坐落新竹縣○○市○道段○○○○○○地號土地上，如附圖所示A
 部分、面積一點八一平方公尺之招牌拆除，並將上開占用之土
地返還予原告。
被告應自民國一一一年一月一日起至返還上開土地之日止，按月
給付原告新臺幣壹佰柒拾柒元。
原告其餘之訴駁回。
訴訟費用由被告負擔十分之一，餘由原告負擔。　
本判決第一項得假執行。
本判決第二項各該到期部分得假執行。
原告其餘假執行之聲請駁回。　
    事實及理由
壹、程序方面
一、按不變更訴訟標的，而補充或更正事實上或法律上之陳述者
    ，非為訴之變更或追加，民事訴訟法第256條定有明文。經
    查，原告起訴時之聲明為：㈠被告應將坐落新竹縣○○市○道段
    000000地號土地上之工作物拆除，將土地（面積18.82平方
    公尺）返還予原告。㈡被告應自民國111年1月1日起至返還土
    地日止，按月給付原告新臺幣（下同）1萬元。嗣經本院會
    同原告及新竹縣竹北地政事務所測量員（被告經合法通知未
    到場）至現場勘測後，原告於111年11月11日具狀更正其聲
    明為：㈠被告應將附圖所示新竹縣○○市○道段000000地號土地
    上之A招牌拆除，將土地（面積18.82平方公尺）返還予原告
    。㈡被告應自111年1月1日起至返還土地日止，按月給付原告
    1萬元。核原告上開聲明之更正，僅係因測量而確定欲請求
    被告移除及設置地上物之位置及面積後，補充及更正事實上
    之陳述，依前開規定，於法並無不合，應予准許。
二、次按解散之公司除因合併、分割或破產而解散外，應行清算
    ；解散之公司於清算範圍內，視為尚未解散；公司之清算，
    以全體股東為清算人，但本法或章程另有規定或經股東決議
    ，另選清算人者，不在此限；有限公司解散及清算，準用無
    限公司有關之規定；公司之清算人，在執行職務範圍內，亦
    為公司負責人，公司法第24條、第25條、第79條、第113條
    及第8條第2項分別定有明文。經查，被告公司業經經濟部命
    令解散，惟迄未向法院呈報清算人，章程亦未就清算人為規
    定，其公司股東為張景期一人，是本件應以張景期為被告公
    司之法定清算人即法定代理人。　
三、被告經合法通知，未於最後言詞辯論期日到場，核無民事訴
    訟法第386條各款所列情形，爰依原告聲請，由其一造辯論
    而為判決。
貳、實體方面
一、原告主張：
（一）被告公司於109年12月15日與原告就坐落新竹縣○○市○道段
      000000地號土地（下稱系爭土地）簽立租賃契約，約定每
      月租金為6,000元，並約定僅作為停車及通行使用。嗣因
      被告公司於系爭土地上建置廣告招牌等地上物，故雙方約
      定於110年1月15日起調整每月租金為1萬元，且租賃契約
      屆滿時，被告公司須無條件移除之。又兩造間就系爭土地
      之租賃關係已於110年12月14日租期屆滿時消滅，被告依
      約應將系爭土地上之廣告工作物（即附圖所示A部分之招
      牌，下稱A招牌）移除，並返還系爭土地予原告，然被告
      現尚未移除A招牌、仍占用原告所有系爭土地，即無正當
      權源，原告應得本於民法第767條第1項前、中段及第455
      條前段規定及兩造間租賃契約之約定，訴請被告拆除地上
      物並返還土地。　　
（二）另被告設置工作物、占用原告土地，獲有相當租金之利益
      ，參以被告在系爭土地設置前開工作物後，係以每月1萬
      元之租金向原告承租系爭土地至110年12月14日，故原告
      應可依民法第179條之規定，請求被告自111年1月1日起至
      返還土地日止，按月支付每月1萬元之利益。　　
（三）並聲明：
　　⒈被告應將附圖所示新竹縣○○市○道段000000地號土地上之A
      招牌拆除，將土地（面積18.82平方公尺）返還予原告。
    ⒉被告應自111年1月1日起至返還土地日止，按月給付原告1
      萬元。
    ⒊訴訟費用由被告負擔。
    ⒋原告願供擔保，請准宣告假執行。　　
二、被告到庭則以：系爭土地之地上物即A招牌並非被告公司所
    設置，而係育群聯合診所負責人所設置等語置辯，並聲明：
    原告之訴駁回；訴訟費用由原告負擔。　
三、本院之判斷：
（一）原告主張其為系爭土地所有權人，兩造曾於109年12月15
      日就系爭土地簽訂租賃契約，由原告將系爭土地出租予被
      告供作停車及通行使用，租期至110年12月14日止，租金
      原為6,000元，嗣因現場設立廣告工作物，兩造約定自110
      年1月15日起租金調整為每月1萬元；又系爭土地上目前設
      有如附圖所示A部分之招牌、面積1.81平方公尺（下稱系
      爭A招牌）等情，業據提出土地登記第一類謄本、地籍圖
      謄本、現場照片及土地租用契約書等件為證（見本院卷第
      17至23頁、第51至57頁），並經本院於111年9月27日至現
      場勘驗及囑託新竹縣竹北地政事務所測量員勘測屬實，復
      有本院勘驗測量筆錄、現場照片、新竹縣竹北地政事務所
      土地複丈成果圖在卷可稽（見本院卷第69至71頁、第77至
      79頁、第83頁），自堪信原告此部分主張為真。　
（二）原告請求被告拆除如附圖所示A部分之招牌，將所占用之
      土地返還原告，為有理由，惟原告主張被告拆除前開招牌
      後，應將系爭土地全部、面積18.82平方公尺返還予原告
      ，則屬無據：
　　⒈按所有人對於無權占有或侵奪其所有物者，得請求返還之
      。對於妨害其所有權者，得請求除去之，民法第767條第1
      項前段及中段定有明文。而占有乃對於物有事實上管領力
      之狀態，依一般社會觀念，足認占有人對一定之物於其實
      力下有確定、繼續支配的客觀關係者，即有事實上管領力
      。另建物或地上物既坐落於土地上，建物或地上物之占有
      人當然須使用所坐落之土地，自與土地有一定且相當繼續
      性之結合關係，應認其係土地之占有人。又拆除建物或地
      上物為事實上處分，僅所有權人或有處分權人有權拆除，
      是原告依上開規定請求被告拆除系爭A招牌並返還土地，
      自應先就被告為系爭A招牌之所有權人或處分權人及被告
      現占有土地之事實負舉證責任。　　
　　⒉原告主張兩造間之租賃關係消滅後，被告所有之系爭A招牌
      仍繼續占用系爭土地，被告應拆除系爭A招牌並將系爭土
      地全部返還予原告等語，被告則到庭辯稱系爭A招牌並非
      被告公司所設置，而係育群聯合診所負責人所設置云云。
      經查，兩造於109年12月15日簽訂租賃契約時，原約定系
      爭土地僅供停車及通行使用，嗣因系爭土地上設置廣告招
      牌等地上物，故兩造乃約定自110年1月15日起租金調整為
      每月1萬元，且租期屆滿時，被告須無條件移除等語，業
      據原告提出土地租用契約書為證，被告既因系爭土地上設
      置A招牌之地上物而同意將原租金調高為1萬元，復承諾於
      租約期滿時會無條件移除之，顯然被告就設置於系爭土地
      上之A招牌確有事實上處分權；至被告就其所辯系爭A招牌
      乃育群聯合診所負責人所設置乙節，至本院言詞辯論終結
      前，均未據被告舉證以實其說，自難憑採。從而，被告就
      附圖所示A部分之招牌既有事實上處分權，又兩造間之租
      約亦已於110年12月14日租期屆滿而消滅，則被告繼續以
      系爭A招牌占有使用系爭土地，自屬無權占有，是原告本
      於所有權人地位，請求被告拆除如附圖所示A部分、面積1
      .81平方公尺之招牌，將所占用之土地返還原告，即屬有
      據，應予准許。
    ⒊至原告主張被告拆除系爭A招牌後，應將被告所占用之系爭
      土地全部、面積18.82平方公尺返還予原告乙節。按當事
      人主張有利於己之事實者，就其事實有舉證之責任，民事
      訴訟法第277條定有明文。經查，系爭土地內除設置系爭A
      招牌之部分外，其餘部分土地並無遭占用情形，有原告提
      出之現場照片及新竹縣竹北地政事務所測繪之土地複丈成
      果圖存卷可參，原告雖陳稱現在建物已經出租給其他人，
      被告應仍有使用該土地等語（見本院卷第109頁），惟原
      告就此節並未能舉證證明除系爭A招牌外，被告就系爭土
      地之全部均有排除土地所有權人即原告管領使用之事實存
      在，依前開說明，原告主張被告拆除系爭A招牌後，應將
      系爭土地全部、面積18.82平方公尺返還予原告，自乏所
      據，不應准許。
（三）又按無法律上之原因而受利益，致他人受損害者，應返還
      其利益；不當得利之受領人，除返還其所受之利益外，如
      本於該利益更有所取得者，並應返還。但依其利益之性質
      或其他情形不能返還者，應償還其價額。民法第179 條第
      1項、第181 條分別定有明文。查被告無權占有系爭土地
      面積1.81平方公尺範圍設置系爭A招牌，業經本院認定如
      前，足認被告受有此部分土地使用利益，致原告受有損害
      ，然物之使用性質不能返還，而使用他人之物，依常情當
      須支付一定之對價，是以相當於租金之利益為計算被告所
      受之利益及原告所受之損害，應屬合理，則原告依民法第
      179 條規定，請求被告返還此部分占有面積相當於租金之
      不當得利，核屬有據。　　　
（四）再按城市地方房屋之租金，以不超過土地及其建築物申報
      總價額年息10%為限，土地法第97條第1項定有明文；而所
      謂土地及建築物之總價額，土地價額依法定地價，建築物
      價額依該管直轄市或縣（市）地政機關估定之價額；且土
      地所有權人依土地法所申報之地價，為法定地價；在平均
      地權條例施行區域，則係指土地所有權人於地政機關舉辦
      規定地價或重新規定地價時之公告申報期間內自行申報之
      地價，如土地所有權人未於公告期間申報地價者，即以公
      告地價80%為其申報地價，土地法施行法第25條、土地法
      第148條、平均地權條例第16條亦分別定有明文。至於，
      相當於租金不當得利之酌定，除以租約約定之租金數額為
      審酌標準外，並應斟酌該土地之位置，工商業繁榮之程度
      ，承租人利用該土地之經濟價值及所受利益等項，並與鄰
      地租金相比較，以為決定。經查，系爭土地位於中華路旁
      （台1線），距離竹北車站約1.6公里（行車時間6分鐘）
      ，中國醫藥大學附設醫院新竹分院約1.2公里（行車時間6
      分鐘），1公里範圍內有博愛國中、竹北衛生所、新竹縣
      政府警察局竹北分局等學校、政府機關，交通便利，多商
      業活動設施和住商混合住宅等情，有google地圖及本院勘
      驗測量筆錄附卷可查（見本院卷第65頁、第69至71頁）。
      本院審酌上情，暨被告目前僅以系爭A招牌占用系爭土地
      ，其餘部分土地均無占用情事，且其設置系爭A招牌占用
      系爭土地所受經濟價值及利益，與兩造前簽訂土地租約約
      定將系爭土地供停車及通行之情況有顯著之不同，並衡酌
      系爭土地111年1月當期申報地價為每平方公尺11,760元，
      與111年1月公告土地現值為每平方公尺74,900元差距不小
      ，亦有原告提出之土地登記第一類謄本在卷可稽（見本院
      卷第17頁），認被告所受相當於租金之利益，應按系爭土
      地申報地價年息百分之10計算為適當，而不能逕以兩造前
      租約約定之租金數額為計算基準。從而，原告依不當得利
      之法律關係，請求被告自111年1月1日起至返還土地之日
      止，按占用範圍以系爭土地申報總價年息百分之10計算相
      當於租金之不當得利為每月177元（計算式：占用面積1.8
      1㎡×申報地價11,760元/㎡×申報地價年息10％÷12個月＝177元
      ，元以下四捨五入），即屬正當，應予准許；原告逾此範
      圍之請求，為無理由，應予駁回。
四、綜上所述，原告依民法第767條第1項及第455條規定，請求
    被告應將系爭土地如附圖所示A部分、面積1.81平方公尺之
    招牌拆除，並將所占用之土地返還原告；及依民法第179條
    之規定，請求被告自111年1月1日起至返還系爭土地之日止
    ，按月給付原告177元有理由，均應予准許，逾此部分之請
    求，則無理由，應予駁回。
五、本判決主文第1、2項之金額或價額均未逾50萬元，依民事訴
    訟法第389條第1項第5款規定，應依職權宣告假執行。此部
    分原告雖陳明願供擔保請求宣告假執行，惟僅係促請本院為
    上開宣告假執行職權之發動，毋庸另為准駁之諭知。至原告
    敗訴部分，其假執行之聲請已因訴之駁回而失所附麗，應予
    駁回。
六、訴訟費用負擔之依據：民事訴訟法第79條。　　
中　　華　　民　　國　　111 　年　　12　　月　　19　　日
                  民事第一庭  法  官  張詠晶
以上正本係照原本作成。
如對本判決上訴，須於判決送達後 20 日內向本院提出上訴狀。
如委任律師提起上訴者，應一併繳納上訴審裁判費。　　　
中　　華　　民　　國　　111 　年　　12　　月　　19　　日
                              書記官  陳佩瑩